臺灣臺北地方法院刑事裁定　
111年度聲再字第21號
再審聲請人
即受判決人  陳子昱


代  理  人  黃勝文律師

上列聲請人即受判決人因違反商業會計法等案件，對於本院於中
華民國111年4月20日所為108年度訴字第778號確定判決，聲請再
審，本院裁定如下：
    主  文
再審之聲請駁回。
    理  由
一、聲請意旨略以：
　　再審聲請人即受判決人陳子昱（以下簡稱受判決人）因違反
    商業會計法等案件，經鈞院以108年度訴字第778號判決有罪
    ，其中得易科罰金部分，應執行有期徒刑9月，如易科罰金
    ，以新臺幣（下同）1,000元折算1日，緩刑3年，緩刑期間
    付保護管束，並應於本判決確定之日起2年內完成法治教育
    課程8場次；未扣案犯罪所得66萬6,930元沒收，於全部或一
    部不能沒收或不宜執行沒收時，追徵其價額。因受判決人未
    於法定期間內提起上訴，該案已確定在案。惟原判決有關諭
    知沒收犯罪所得部分，未審酌受判決人需繳納5%的營業稅，
    並將其餘3%款項完納稅捐後返還於其他被告，亦即受判決人
    並未實際獲得66萬6,930元的犯罪所得。縱使依照現行司法
    實務所採取的總額原則計算，受判決人亦未實際獲得3%的犯
    罪所得。是以，依受判決人所提出的103年至105年間的營業
    稅繳納證明清單，可知原確定判決就受判決人的犯罪所得認
    定顯有違誤，爰依刑事訴訟法第420條第1項第6款規定聲請
    再審。
二、再審制度乃是為了排除確定判決認定事實違誤所設的非常救
    濟途徑，乃有限的救濟手段，範圍不能過於擴張；而沒收不
    法利得新制核屬「準不當得利之衡平措施」，縱使原確定判
    決認定有誤，仍不得循再審程序請求救濟：
　㈠基於法安定性的考量，判決一經確定，即有既判力，原不許
    再行爭執（正如法諺所云：「既判力視同真實」）。但確定
    判決未必正確、真實，如一律不許救濟其違誤，難免背離發
    現真實、追求正義的目的，我國刑事訴訟法排除既判力的主
    要機制，便是再審與非常上訴兩種非常救濟途徑，兩者分別
    以刑事訴訟法第420條以下、第441條以下等相關條文加以規
    範。前者，乃是為原確定判決認定事實錯誤而設立的救濟程
    序，與後者為糾正原確定判決違背法令，並不相同，自應有
    所區別。亦即，再審制度是為發現確實的事實真相，以實現
    公平正義，乃於案件判決確定後，另設救濟的特別管道，重
    在糾正原確定判決所認定的事實錯誤。而刑事訴訟法第420
    條第1項第6款原規定「因發現確實之新證據，足認受有罪判
    決之人應受無罪、免訴、免刑或輕於原判決所認罪名之判決
    者」，為得聲請再審原因之一。嗣該條款於104年2月4日修
    正為：「因發現新事實、新證據，單獨或與先前之證據綜合
    判斷，足認受有罪判決之人應受無罪、免訴、免刑或輕於原
    判決所認罪名之判決者」。由此可知，104年再審新制雖放
    寬新事實、新證據的要件，但並未放寬其中有關「足認受有
    罪判決之人應受無罪、免訴、免刑或輕於原判決所認罪名之
    判決者」的要件，其原因在於再審制度是為了排除確定判決
    認定事實違誤所設的非常救濟途徑，乃有限的救濟手段，範
    圍自不能過於擴張。
　㈡刑事訴訟法第420條第1項第6款規定所稱「應受無罪、免訴、
    免刑……之判決」，其要件具體明確，在適用上並無疑義；至
    於所稱「應受輕於原判決所認罪名之判決」者，則是指「應
    受較輕罪名之判決」而言。而「再審係就確定判決事實錯誤
    而設之救濟方法，原確定判決關於沒收及追徵之諭知有無違
    法，此乃適用法律問題，再抗告人以此聲請再審，顯有誤會
    」（最高法院43年台抗字第60號刑事判決意旨參照）。又10
    4年12月30日制定公布刑法第38條之1規定：「犯罪所得，屬
    於犯罪行為人者，沒收之。但有特別規定者，依其規定。犯
    罪行為人以外之自然人、法人或非法人團體，因下列情形之
    一取得犯罪所得者，亦同：一、明知他人違法行為而取得。
    二、因他人違法行為而無償或以顯不相當之對價取得。三、
    犯罪行為人為他人實行違法行為，他人因而取得。前二項之
    沒收，於全部或一部不能沒收或不宜執行沒收時，追徵其價
    額。第一項及第二項之犯罪所得，包括違法行為所得、其變
    得之物或財產上利益及其孳息。犯罪所得已實際合法發還被
    害人者，不予宣告沒收或追徵。」由此可知，沒收不法利得
    新制乃基於「任何人不得保有犯罪所得」原則而設，核屬「
    準不當得利之衡平措施」，此與舊制將其定位為從刑，性質
    上雖有所不同，但參照上述再審規定及說明所示，縱使有新
    事實、新證據足以證明原確定判決有關犯罪所得的認定有所
    違誤，終究不符「足認受有罪判決之人應受無罪、免訴、免
    刑或輕於原判決所認罪名之判決者」的要件。
三、本件聲請並不符合刑事訴訟法第420條第1項第6款規定的再
    審要件：
　㈠受判決人因違反商業會計法等案件，經本院以108年度訴字第
    778號判決有罪，其中得易科罰金部分，應執行有期徒刑9月
    ，如易科罰金，以1,000元折算1日，緩刑3年，緩刑期間付
    保護管束，並應於本判決確定之日起2年內完成法治教育課
    程8場次，未扣案犯罪所得66萬6,930元沒收，於全部或一部
    不能沒收或不宜執行沒收時，追徵其價額，因受判決人未於
    法定期間內提起上訴，該案已確定等情，這有該刑事判決及
    臺灣高等法院被告前案紀錄表在卷可稽，這部分事實可以認
    定。
　㈡受判決人雖提出103年至105年間的營業稅繳納證明清單為證
    ，並於本院訊問時供稱：「（問：聲請狀附件營業稅繳納證
    明待證事實為何？）代理人答：證明被告繳納稅款數額，被
    告開出429萬4,324元的發票，要向國稅局繳納5%營業稅，聲
    請狀附件係證明被告需繳納營業稅，法院所認定被告開出之
    不實發票429萬4,324元，被告有向國稅局繳納稅款」、「（
    問：原審認定被告收受8%的金額，3%預扣款項如何解釋？）
    代理人答：3%是返還給江志偉。被告答：因為當時江志偉跟
    我說年度所得還沒有扣，所以要我把3%還給他，因為他外面
    需要用到錢，需要此筆款項去支付舊帳」等語；但原確定判
    決有關犯罪所得的認定與沒收諭知縱使有所違誤，參照上述
    規定及說明所示，並不符合「足認受有罪判決之人應受無罪
    、免訴、免刑或輕於原判決所認罪名之判決者」的再審要件
    。
四、結論：
　　綜上所述，聲請人聲請再審所提的新事實，核與刑事訴訟法
    第420條第1項第6款規定不符，再審的聲請為無理由，應予
    駁回。
五、適用的法律：
    刑事訴訟法第434條第1項。
中　　華　　民　　國　　111 　年　　11　　月　　23　　日
                  刑事第十庭    審判長法　官  林孟皇
　　　　　　　　　
                                      法　官  林柔孜
　　　　　　　　　　　　　　　　　　　
                                      法　官  黃瑞成
本正本證明與原本無異。
如不服本裁定，應於裁定送達後10日內向本院提出抗告狀。因疫
情而遲誤不變期間，得向法院聲請回復原狀。
                                      書記官  陳乃瑄
中　　華　　民　　國　　111 　年　　11　　月　　23　　日